臺灣臺北地方法院民事判決　　　　　　　93年度訴字第2002號
原　　　告
即反訴被告　己○○○
　　　　　　丁○○
　　　　　　壬○○
　　　　　　戊○○
　　　　　　庚○○○
共　　　同
訴訟代理人　黃良池律師
被　　　告
即反訴原告　甲○○
訴訟代理人　陳淑真律師
　　　　　　何兆龍律師
複　代理人　梁育純律師
上列當事人間請求回復原狀事件，本院於民國94年 9月13日言詞
辯論終結，判決如下：
    主      文
被告應將坐落台北市○○區○○段四小段一九四地號土地上門牌
號碼台北市○○路○段二四巷七號，如附圖一所示屋頂平台加蓋
部分面積六七平方公尺之建物拆除。
訴訟費用由被告負擔。
本判決第一項於原告以新台幣伍拾伍萬元供擔保後，得假執行。
但被告如以新台幣壹佰陸拾伍萬元為原告預供擔保，得免為假執
行。
反訴被告己○○○應將坐落台北市○○區○○段四小段一九四地
號土地上如附圖二編號 A部分，面積七九平方公尺之地上建物拆
除後返還於土地共有人全體。
反訴被告丁○○應將如附圖二編號 B部分，面積七平方公尺之花
台拆除。
反訴原告其餘之訴駁回。
反訴訴訟費用由反訴被告己○○○負擔二分之一，反訴被告丁○○負擔六分之一，餘由反訴原告負擔。
    事實及理由
一、原告（即反訴被告）主張：
  (一)本訴部分：原告己○○○、丁○○、壬○○、戊○○、庚○○○、分別為坐落台北市○○區○○段4小段194地號土地上
    ，建物門牌號碼為台北市○○○路○段24巷7號、2樓、3樓、
    4 樓及5樓之所有權人，被告甲○○則為同號6樓所有權人。
    因建物之屋頂平台乃系爭大樓之共同部分，應推定為兩造所
    共有，縱未經登記，仍不失其共有之性質，共有人對於共有
    物之特定部分使用收益，應徵得其他共有人全體之同意方屬
    合法，惟系爭大樓之屋頂平台於被告之前手所有時，即未得
    原告之同意於系爭大樓之 6樓屋頂搭蓋如附圖一所示約67平
    方公尺之建物，被告於92年12月間買受系爭大樓之 6樓並使
    用頂樓加蓋之建物，被告未得全體共有人之同意而無權占有
    上開屋頂平台供己使用，顯已侵害原告等人之所有權，並聲
    明：如主文第1項所示。
  (二)反訴部分：系爭大樓 1樓加蓋部分，應只包括防火巷後面一
    部分，另一部分係由中華電信設置變電箱使用，惟該變電箱
    原先乃欲設置於系爭大樓的頂樓平台，後才改設於目前位置
    ，反訴原告若欲變更箱目前位置，反訴被告同意並請申請變
    更設於頂樓，其餘即 1樓之圍牆部分，係當初大樓建造之始
    ，即由起造人起造，並取得使用執照，此從圍牆的外觀上的
    磁磚與整棟大樓外觀上的磁磚係屬同一種類、顏色、性質可
    得證明，是該部分並無加蓋地上建物之情形。又系爭大樓 2
    樓平台部分因隔壁棟的住戶申請有線電視或電話使用，經常
    須攀爬至2樓的平台架設穿越的線路，故2樓所有權人丁○○
    為使 2樓的平台有內外之分，並防止有線電視或中華電信人
    員擅自攀爬至 2樓平台架設線路，始在平台四週砌上短牆，
    此乃為維護整棟大樓住戶之安全上考量，實非在於獨占 2樓
    平台使用，並聲明：反訴原告之訴駁回。
二、被告（即反訴原告）主張：
  (一)本訴部分：系爭大樓初始由原1樓所有人辛○○、原2樓所有
    人丑○○、原3樓所有人壬○○、原4樓所有人子○○、原 5
    樓所有人癸○○及原 6樓所有人羅謝瑞嬌等人申請起造並於
    67 年2月17日取得使用執照。辛○○等人於使用執照取得後
    ，即陸續將1樓空地、2樓花台、1至5樓天井部分及頂樓等公
    共使用空間加蓋違建物。其中1樓違建部分由1樓住戶辛○○
    自己使用並於80年6月6日移轉至目前所有權人己○○○， 1
    至 5樓天井加蓋違建分別由辛○○、丑○○、壬○○、子○○及癸○○自行使用並移轉至目前所有權人繼續使用至今，
    頂樓違建部分則由6樓住戶羅謝瑞嬌使用；因為6樓原天井處
    並無任何增建，與頂樓違建物自然形成內部上下樓使用之方
    式，即可證明其使用關係。因系爭大樓上開所有之違建加蓋
    物皆由1至6樓羅姓親戚家族同意並於同期間加蓋，應認共有
    人間顯有合意成立分管契約，原告等對分管合意之存在，早
    已知悉，自應受分管契約之拘束。系爭大樓 6樓於81年因拍
    賣執行而於85年5月由丙○○拍賣取得，丙○○再於 85年底
    轉賣予乙○○並登記於林育靈名下，期間乙○○將 6樓分租
    方式租賃予數名房客，自己則使用頂樓違建加蓋部分並存放
    物品、種植花草，原告等並未於該期間內向丙○○及乙○○
    提出任何法律行為，益增證明系爭大樓有分管契約之存在，
    並聲明：原告之訴及假執行之聲請均駁回，如受不利判決，
    願供擔保請准免以假執行。
  (二)反訴部分：依竣工圖所示，系爭大樓 1樓共有空地規劃為停
    車場，建物後方為防火巷，依原建築設計既屬空地，自應保
    持空地之原狀，由兩造共同使用，現反訴被告己○○○加以
    圈圍使用，顯已侵害反訴原告及其他共有人之所有權，又區
    分所有權人對於區分所有物及共有部分應本於共有物本來之
    用法依其性質、構造使用之，系爭大樓原建物設計1至6樓部
    分設有天井，具有增進整棟建物通風及採光之功效，惟現因
    反訴被告己○○○等 5人就天井部分違法搭設樓地板及天花
    板，作為廚房之用，且於建物有安全之顧慮，反訴原告自得
    請求排除其侵害。再者，反訴被告丁○○於 2樓違法搭建花
    台，除花台所在位置位於兩造所共有之建物空地上方，已破
    壞建物原始設計及整體景觀，反訴被告丁○○自應拆除以回
    復原狀，並聲明：1.反訴被告己○○○應將坐落台北市○○
    區○○段4小段194地號土地上如附圖二編號 A部分，面積79
    平方公尺之地上建物拆除後返還於土地共有人全體。2.反訴
    被告應將坐落台北市○○區○○段4小段194地號土地上，門
    牌號碼臺北市○○區○○路3段24巷7號1樓、2樓、3樓、4樓
    、5樓，如附圖三面積6.318平方公尺之原天井加蓋部分拆除
    。3.反訴被告丁○○應將如附圖二編號B部分，面積 10平方
    公尺之違建花台拆除。
三、兩造不爭執之事實：被告即反訴原告於92年12月間購買系爭
    大樓 6樓並取得所有權，如附圖一所示平台加蓋部分於購買
    時即已存在。
四、經依民事訴訟法第271條之1準用第270條之1第1項第3款整理
    並協議簡化本件爭點為：(一)系爭頂樓部分有為成立分管協議
    ，而得由被告使用？(二)系爭1樓空地及2樓花台部分有無成立
    分管協議，而得由反訴被告使用？茲分述如下：
  (一)就系爭頂樓部分平台兩造未成立分管協議：
  1.按「未經共有人協議分管之共有物，共有人對於共有物之特
    定部分占用收益，須徵得共有人全體之同意，如未經他共有
    人之同意而就共有物之全部或一部任意占用收益，即屬侵害
    他共有人之權利，他共有人得本於所有權請求除去其妨害。
    」，最高法院82年度台上字第2384號判決要旨著有明文。是
    以，主張有權占用大樓屋頂平台之共有部分之區分所有權人
    ，即應舉證證明其已與其它區分所有權人達成分管之協議。
  2.被告主張兩造就頂樓平台成立分管協議，無非以系爭大樓係
    於67年間由原告親屬所興建，建造之初即於 6樓樓頂平台加
    蓋系爭建物，並主張上情原告已於起訴狀自承，惟查：原告
    僅於起訴狀內陳述頂樓平台於70年間興建（見93年度北調字
    第75號卷宗第3頁），並無被告所稱原告自承係於 67年間系
    爭大樓建造之初即興建之情形。被告又另舉證人即系爭大樓
    之原始起造人壬○○於94年8月2日之證詞，主張系爭頂樓平
    台增建部分於建造時即由原所有人羅謝瑞嬌加蓋，足見加蓋
    當時有分管協議，然查：證人壬○○同日亦證稱羅謝瑞嬌加
    蓋時未得系爭大樓其它所有權人同意（見卷2第30頁背面第
    10行），則於證人壬○○不同意被告之前手羅謝瑞嬌於系爭
    大樓興建完工後始加蓋系爭頂樓平台之情形下，自不可以壬○○及其它原所有權人單純之沈默，即推認原所有權人已就
    樓頂平台之使用成立分管之協議。至被告另以原告未對其前
    手起訴，主張原告與其前手成立分管協議云云，然查：證人
    乙○○（以林育靈名義登記為所有權人）即被告之前手到庭
    證稱：「（有無問七樓有無使用權？）我不清楚，當初我有
    問徐先生（即乙○○之前手）有無使用權，徐先生說需要再
    協調，...。」（見卷1第79頁），則依證人上述「需要再協
    調」之證言，益足認原區分所有權人間並未成立分管協議。
    茲原區分所有權人間既未就樓頂平台成立分管協議，被告即
    不得以不存在之分管協議，對抗原告本於所有權所為回復原
    狀之請求。
  (二)就系爭1樓空地及2樓花台部分，兩造亦未成立分管協議：原
    告即反訴被告主張系爭大樓之 1樓空地由其所有權人單獨使
    用係屬另一不同法律關係，且 2樓花台之增建部分係基於維
    護整棟大樓安全，並非在於獨占使用，原告即反訴被告同意
    拆除2樓花台並將1樓空地部分返還共有人（見卷1第129頁第
    6行第7行及第130頁第6行），且並未舉證證明兩造間就上述
    部分成立分管協議，則於原告即反訴被告無法證明兩造就系
    爭大樓1樓空地及2樓花台部分成立分管協議之情形下，被告
    即反訴原告請求將1樓空地及2樓花台部分之建物拆除，即非
    無據。
  (三)就被告即反訴原告請求拆除系爭大樓天井之主張部分，查該
    天井部分，依一般社會違建之情形，應於系爭大樓使用執照
    核准後即由原始起造人所一同加蓋，就該加蓋天井部分，已
    附合於區分所有建物而由原始起造人取得區分所有權，且各
    區分所有權人亦於加蓋之初均同意就該部分分別單獨使用，
    否則即無一併加蓋之可能，準此，於系爭大樓建造初始系爭
    天井即已完工並由各原始起造人與區分所有建物一併取得所
    有權及使用權之情形下，被告即反訴原告請求原告即反訴被
    告拆除該部分，即屬無據。
五、綜合以上，系爭大樓樓頂平台、1樓空地、2樓平台，兩造均
    無分管協議；系爭大樓天井已因附合而由各區分所有權人取
    得所有權及使用權等，均堪認定。從而，本訴部分，原告依
    民法第 767條之規定請求被告應將如附圖一所示之屋頂平台
    加蓋部分面積67平方公尺建物拆除。反訴部分，被告即反訴
    原告依民法第 767條之規定請求反訴被告己○○○應將如附
    圖二編號A部分，面積 79平方公尺之地上建物拆除後返還於
    土地共有人全體；反訴被告丁○○應將如附圖二編號 B部分
    ，面積 7平方公尺之花台拆除，均有理由，應予准許。至被
    告即反訴原告超過准許部分之主張為無理由，應予駁回。又
    原告勝訴部分，兩造分別陳明願供擔保，聲請宣告假執行或
    免為假執行，核無不合，乃分別酌定相當擔保金額准許之。
六、本案事證已臻明確，兩造其餘主張陳述及所提之證據，均毋
    庸再予審酌，附此敘明。
七、訴訟費用負擔之依據：民事訴訟法第78條、第79條、第85條
    第1項。
中　　華　　民　　國　　94　　年　　10　　月　　4 　　日
                    民事第六庭    法　官　詹駿鴻
以上正本係照原本作成
如對本判決上訴，須於判決送達後20日內向本院提出上訴狀
中　　華　　民　　國　　94　　年　　10　　月　　4 　　日
                      　　　　　　書記官　官碧玲
